臺灣高等法院民事判決　　　　　　　　　100年度上字第885號
上　訴　人　良機實業股份有限公司
法定代理人　張廣博
訴訟代理人　尤英夫律師
　　　　　　胡智忠律師
　　　　　　黃宗哲律師
被上訴人　　簡大為
訴訟代理人　陳振東律師
上列當事人間請求塗銷抵押權登記事件，上訴人對於中華民國10
0年6月28日臺灣板橋地方法院99年度訴字第2465號第一審判決提
起上訴，本院於100年12月13日言詞辯論終結，判決如下：
    主  文
上訴駁回。
第二審訴訟費用由上訴人負擔。
    事實及理由
一、被上訴人主張：緣訴外人黃和江經銷上訴人所製造之良機牌
    冷卻水塔（下稱系爭經銷契約），為確保經銷貨款受償，上
    訴人要求黃和江提供不動產設定抵押權為擔保，黃和江即提
    供訴外人簡大超及被上訴人所有之不動產為之，其中被上訴
    人提供所有坐落新北市蘆洲區（即原台北縣蘆洲市○○○段
    0000-0000地號、樹德段0000-0000地號土地及同區○○段00
    000-000建號即門牌集賢路368巷8號6樓、00000-000建號即
    門牌集賢路368巷9號6樓、00000-000建號即門牌集賢路368
    巷5號建物（下稱系爭不動產），設定存續期間為不定期限
    ，權利價值為新台幣（下同）300萬元之最高限額抵押權予
    上訴人，經新北市(原台北縣)三重地政事務所於民國94年以
    重登字第142860號收件，並於94年5月26日登記在案（下稱
    系爭抵押權），嗣黃和江與上訴人之經銷關係已終止，其因
    經銷關係而產生之債務亦已全部清償，未來亦將不再有因經
    銷關係而產生之債務，所擔保之債權，依民法第881條之12
    第1項第3款之規定即歸於確定，而黃和江已全部清償與上訴
    人間因經銷關係而產生之債務，未來亦不再有因經銷關係而
    產生之債務，系爭抵押權所擔保之債權既已不存在，依民法
    第307條規定，其債權之擔保及其他從屬之權利，亦同時消
    滅，是基於抵押權之從屬性，系爭抵押權應歸於消滅，被上
    訴人自得請求上訴人將系爭抵押權登記予以塗銷。另訴外人
    簡大超提供其所有不動產為黃和江與上訴人間系爭經銷契約
    之擔保部分，前已對上訴人提起塗銷抵押權訴訟，經原法院
    98年訴字第1600號判決、本院99年度上字第120號判決及最
    高法院99年度台上字第1220號裁定（下稱另案確定裁判），
    以上訴人與黃和江間已無因系爭經銷契約履約所生之債權債
    務存在為由，判決上訴人應塗銷抵押權登記確定。為此請求
    塗銷系爭不動產上之系爭抵押權登記。原審判決系爭抵押權
    登記應予塗銷，並駁回假執行之聲請。上訴人不服而上訴，
    被上訴人對於上訴則聲明上訴駁回。
二、上訴人則以：被上訴人已自認確有系爭抵押權所擔保之債務
    發生，上訴人否認被上訴人已清償，被上訴人應就已清償之
    事實盡舉證責任。又上訴人與黃和江原共同投資經營北京良
    機制冷工業有限公司（下稱北京良機公司），雙方復於91年
    12月10日簽訂協議書，約定上訴人同意將其持有之北京良機
    公司股份全數轉賣予黃和江，同時黃和江應變更北京良機公
    司名稱，並將原提供給上訴人之不動產抵押權，轉為變更名
    稱後之新公司使用，抵押權所擔保之債權則為人民幣400萬
    元，嗣北京良機公司更名為北京良基公司，而上開協議書中
    黃和江既表示願意承擔新公司即北京良基公司之債務，故系
    爭抵押權所擔保之債權範圍，應包括北京良基公司對上訴人
    積欠之債務，而北京良基公司目前尚積欠上訴人投資或經營
    之上海良機公司、天津良機公司多筆貨款，系爭抵押權所擔
    保之債權即仍存在，被上訴人自不得請求塗銷系爭抵押權等
    語，資為抗辯。並聲明原判決廢棄(假執行部分對其並無不
    利，非上訴效力所及)，該廢棄部分，被上訴人於第一審之
    訴駁回。
三、本院判斷：
    被上訴人主張伊提供系爭不動產設定系爭抵押權為黃和江擔
    保系爭經銷契約所衍生經銷貨款之受償，嗣黃和江與上訴人
    之經銷關係已終止，其因經銷關係而產生之債務亦已全部清
    償，未來亦將不再有因經銷關係而產生之債務，系爭抵押權
    所擔保之債權既已不存在，基於抵押權之從屬性，系爭抵押
    權應歸於消滅，被上訴人自得請求上訴人將系爭抵押權登記
    予以塗銷等語，上訴人則否認被上訴人主張，並以前開情詞
    置辯。本件主要爭點在於(一)系爭抵押權擔保之債權範圍如何
    ？(二)系爭經銷契約終止與否？是否清償？
(一)、系爭抵押權擔保之債權範圍如何？
  1.按不動產物權，依法律行為而取得設定、喪失及變更者，非
    經登記，不生效力，民法第758條定有明文。又抵押權為不
    動產物權，非經登記，不生效力，抵押權人僅能依設定登記
    內容行使其權利。而所謂登記，係指地政機關將物權變動之
    事項，登載於其所備之公簿而言。故抵押權所擔保之債權，
    其種類及範圍，屬於抵押權之內容，依法應經登記，始生物
    權之效力。
  2.查上訴人因黃和江經銷上訴人製造之良機牌冷卻水塔，要求
    黃和江提供不動產設定抵押權登記作為貨款擔保，黃和江即
    商請被上訴人提供其所有系爭不動產，設定系爭抵押權予上
    訴人之事實，有土地建物登記謄本、土地登記申請書、抵押
    權設定契約書在卷可稽（見原審卷第7至21頁），且為兩造
    所不爭執，堪以採信。系爭抵押權所擔保之債權為上訴人對
    於黃和江就系爭經銷契約所生之債權，有新北市三重地政事
    務所函及隨附之抵押權設定契約書(下稱系爭抵押權設定書)
    在卷可稽(見本院卷第40至46頁、原審卷第122至123頁)，兩
    造對於系爭抵押權設定書並不爭執(見本院卷第55頁)，被上
    訴人主張系爭抵押權所擔保之債權之範圍，僅限於上訴人就
    其與黃和江間系爭經銷契約所生對於黃和江之債權，尚非無
    據。
  3.上訴人稱北京良機公司董事會決議自86年5月20日起由黃和
    江擔任該公司董事長，91年7月8日兩造與天津良機公司訂立
    承包經營合約書，約定由黃和江以自負盈虧之方式承包經營
    北京良機公司在北京所經銷天津良機公司之業務，黃和江依
    約應提供上訴人同意之保證措施；91年12月10日上訴人與黃
    和江簽訂改組協議書，約定上訴人全面退出北京良基公司，
    將持股全數賣與黃和江，黃和江應於6個月內變更公司名稱
    （嗣變更為北京良基公司），其原提供給上訴人之不動產抵
    押，全部轉為新公司使用，不動產抵押額度為人民幣400 萬
    元，而謂系爭抵押權所擔保之債權包含北京良基公司對天津
    良機公司、上海良機公司之貨款債務云云，為被上訴人所否
    認。查上訴人對於系爭不動產之抵押權，依登記係為擔保黃
    和江對於上訴人之經銷契約所生債務(見本院卷第42頁背面
    、原審卷第122頁)，並不及其他，業如前述，自難認登記範
    圍外之債權債務亦為系爭抵押權之擔保效力所及。又天津良
    機公司、上海良機公司雖為上訴人所投資之公司，惟其等與
    上訴人仍各有其獨立之法人格，不能混為一談，天津良機公
    司與上海良機公司之債權，亦非即屬上訴人之債權。系爭抵
    押權登記之債權人為上訴人、債務人為黃和江，如前所述，
    北京良基公司並非系爭抵押權之債務人，天津良機公司及上
    海良機公司亦非系爭抵押權之債權人，天津良機公司及上海
    良機公司對於北京良基公司之債權，其債權債務之主體均與
    系爭抵押權之所擔保者不同，上訴人辯稱系爭抵押權範圍包
    括北京良基公司對於天津良機公司、上海良機公司之貨款債
    務云云，洵屬失據。
  4.上訴人雖又以黃和江自86年擔任北京良機公司董事起，即主
    導該公司之營運，為擔保上訴人投資之天津良機公司能確實
    收到貨款，即由包括被上訴人在內之陳玉齡等6人提供不動
    產設定抵押權予上訴人，抵押權設定契約均載黃和江為債務
    人，並均載「本件設定係為經銷履約提供之擔保」，可知黃
    和江確有承擔北京良基公司經銷債務之意，94年間被上訴人
    以其原所借貸款利息過高，商請上訴人塗銷抵押權，待轉貸
    完成後再重新設定系爭抵押權等情，抗辯黃和江確有承擔北
    京良基公司經銷債務之意，系爭抵押權所擔保之債權包含北
    京良基公司對上訴人投資之天津良機公司、上海良機公司之
    貨款債務云云。惟被上訴人及陳玉齡等人固曾於87年間提供
    不動產為上訴人設定抵押權，以擔保黃和江對於上訴人關於
    經銷契約所負債務，惟黃和江係於91年7月8日始與上訴人及
    天津良機公司簽立合約，承包北京良機公司在北京市所為經
    銷天津良機公司之業務，有承包經營合約書在卷可稽（見原
    審卷第110至111頁），難認87年間所設定之抵押權係為擔保
    上開91年7月8日承包經營合約書而設定，且黃和江係於91年
    12月10日始與上訴人簽立北京良基公司改組協議書，是87年
    間之抵押權設定契約書所為黃和江為債務人，及「設定係為
    經銷履約提供之擔保」之記載，並不足以證明黃和江有承擔
    改組後北京良基公司對於天津良機公司及上海良機公司之貨
    款債務之意。又依北京良機公司改組協議第8條「乙方（即
    黃和江）原來提供給甲方（即上訴人）之不動產抵押，全部
    轉為新公司使用，不動產抵押額度為人民幣肆佰萬元整」之
    約定（見原審卷第112頁），縱可認黃和江同意將原用以擔
    保其個人對於上訴人所負債務之不動產抵押權，轉為擔保新
    公司（即改組後之北京良基公司）對於上訴人所負之債務，
    惟抵押權為不動產擔保物權，非經登記，不生效力，系爭抵
    押權既未為變更登記，北京良基公司對天津良機公司或上海
    良機公司所負之債務，自非系爭抵押權所擔保之標的，而另
    案確定裁判亦同此認定，參該等判決、裁定足證(見原審卷
    第28至35頁)，益證上訴人所辯要非有據。
(二)、系爭經銷契約終止與否？是否清償？
  1.被上訴人主張系爭抵押權所擔保之債權已全部清償，系爭經
    銷契約亦已終止之事實，業經證人黃和江具結證述綦詳（原
    審卷第143頁），而另案確定裁判關於訴外人簡大超與本件
    上訴人關於本件系爭抵押權相關為共同擔保之塗銷事件，業
    經認定：訴外人黃和江與上訴人(亦本件之上訴人)間之經銷
    契約業已終止，該經銷契約並無未清償完畢之債權，已無因
    經銷關係而生之債權債務存在，有另案確定裁判卷內可按(
    同上卷)，該案之抵押權設定契約內容與本件相同，同為擔
    保黃和江與上訴人間之系爭經銷契約債務，為兩造所不爭執
    (見本院卷第55頁背面)，則被上訴人主張系爭經銷契約業已
    終止及清償完畢，即非無據。上訴人雖辯稱系爭抵押權所擔
    保債權及於北京良基公司對於上海良機公司、天津良機公司
    之債務，並非可採，已如前述，則上訴人所舉北京良基公司
    對於上海良機公司、天津良機公司存有債務，自與系爭抵押
    權無涉。
  2.本件黃和江與上訴人間之經銷契約業已經終止，且其經銷契
    約並無未清償完畢之債權，兩造間自無因經銷關係而生之債
    權債務存在，又北京良基公司對於天津良機公司、上海良機
    公司所負之債務均非系爭抵押權所保證之標的，是系爭抵押
    權既已無擔保債權存在，其債權之擔保及其他從屬的權利，
    亦歸於消滅，則被上訴人請求上訴人將系爭不動產之抵押權
    登記塗銷，自屬有據。上訴人另稱被上訴人已自認確有系爭
    抵押權所擔保之債務發生，上訴人否認被上訴人已清償，被
    上訴人應就已清償之事實盡舉證責任云云。然系爭抵押權所
    擔保之系爭經銷契約，已無未清償之債權，該契約已終止，
    亦不再發生債之關係，則抵押權為從權利亦歸消滅，同前所
    述，系爭抵押權消滅，被上訴人自無應負系爭經銷契約所生
    之債，當無因該經銷關係而應負清償之責任，上訴人所辯，
    亦非可為其利認定。
四、綜上所述，被上訴人主張系爭經銷契約業已終止，並無因系
    爭經銷契約所生之債務存在為可採，上訴人所辯均無可取。
    。從而，被上訴人因系爭抵押權所擔保之債權不存在為由，
    該債權之擔保及其他從屬權利亦歸於消滅，請求塗銷系爭抵
    押權之登記，為有理由，應予准許。是則原審判命被上訴人
    勝訴，系爭抵押權登記應予塗銷，於法並無不合。上訴意旨
    指摘原判決不當，求予廢棄改判，為無理由，應予駁回。
五、本件判決之基礎已臻明確，兩造其餘攻擊防禦方法及主張舉
    證，於判決結果不生影響，無一一審究之必要，附此敘明。
六、據上論結，本件上訴為無理由，依民事訴訟法第449條第1項
    、第78條，判決如主文。
中    華    民    國   100    年    12    月    27    日
                  民事第十四庭
                      審判長法  官  林金村
                            法  官  陳秀貞
                            法  官  周祖民
正本係照原本作成。
如不服本判決，應於收受送達後20日內向本院提出上訴書狀，其
未表明上訴理由者，應於提出上訴後20日內向本院補提理由書狀
（均須按他造當事人之人數附繕本）上訴時應提出委任律師或具
有律師資格之人之委任狀；委任有律師資格者，另應附具律師資
格證書及釋明委任人與受任人有民事訴訟法第466條之1第1項但
書或第2項（詳附註）所定關係之釋明文書影本。如委任律師提
起上訴者，應一併繳納上訴審裁判費。
中    華    民    國   100    年    12    月    28    日
                            書記官  蕭進忠
附註：
民事訴訟法第466條之1（第1項、第2項）：
對於第二審判決上訴，上訴人應委任律師為訴訟代理人。但上訴
人或其他法定代理人具有律師資格者，不在此限。
上訴人之配偶、三親等內之血親、二親等內之姻親，或上訴人為
法人、中央或地方機關時，其所屬專任人員具有律師資格並經法
院認為適當者，亦得為第三審訴訟代理人。